【裁判字號】    89,家上,169
【裁判日期】    891108
【裁判案由】    離婚等
【裁判全文】
臺灣高等法院民事判決  八十九年度家上字第一六九號
      上  訴  人  乙○○
      訴訟代理人  羅子武律師
      被 上 訴人  甲○○
      訴訟代理人  尤美女律師
                  黃顯凱律師
右當事人間請求離婚等事件，上訴人對於中華民國八十九年四月二十七日臺灣士林地
方法院八十八年度婚字第一六○號第一審判決提起上訴，本院判決如左：
    主    文
上訴駁回。
原判決主文第二項更正為：對兩造所生之未成年長女黃梅茜（民國七十一年八月二十
三日生）、次女黃梅滋（民國七十二年七月二十七日生）權利義務之行使或負擔均由
原告任之，但被告有探視權，探視之方式及期間應尊重未成年子女之意願。
第二審訴訟費用由上訴人負擔。
    事    實
甲、上訴人方面：
一、聲明：求為判決：
（一）原判決廢棄。
（二）駁回被上訴人在第一審之訴。
二、陳述：除與原判決書記載相同者外，補稱略以：
（一）上訴人自八十二年間，即因被上訴人誤信他人話語，認定上訴人與其他女子通
      姦，故將上訴人趕出家門至今，而上訴人通姦之事僅被上訴人之聽聞、猜測，
      並未有實據證明，但上訴人為求夫妻關係之圓滿及家庭之和諧，遂被迫離家。
      實則，倘上訴人有毆打被上訴人之暴力傾向，怎會心甘離家數年，故被上訴人
      指摘上訴人之毆打暴行云云，既未提出驗傷單以實其說，徒憑事後之錄音資料
      實難以證明上訴人有毆打之慣行，況上訴人已與被上訴人因故未居住達七、八
      年，上訴人又怎有毆打被上訴人之可能性，更遑論屬於不堪同居之待虐之情形
      。
（二）本件作證之人，現皆與被上訴人同住，且未能有獨立之生活能力，朝夕與被上
      訴人相處，依常理，當然會遵照被上訴人指示作證，否則生活、居住即成問題
      ，此一認定，可自三位證人摘述上訴人如何地毆打上訴人之事實，幾乎用詞一
      致，即可明白，且子女三人同時指稱於小時候發生之情事，既然證人年紀小，
      又如何有明顯記憶判斷當時之情形，因此，徒憑證人證詞非可作為上訴人有經
      常毆打上訴人之依據。
（三）上訴人與被上訴人分居數年來，即少有談話，惟上訴人對家庭之照顧及小孩的
      關心，未有減少，都盡心盡力地付出，原審以被上訴人於提出訴訟後，私下錄
      製與上訴人之談話內容，認定上訴人慣常以不雅話語侮辱被上訴人，致受有精
      神上難以忍受之痛苦，然該錄音內容非但是雙方興訟後所錄製，而且是經被上
      訴人之言語激怒後，上訴人情緒之反應，此可自雙方冗長之對話及上訴人會有
      較情緒激動之言詞前，被上訴人之話語即明，因此，以此經設計過之問答及錄
      音資料，即認定上訴人有慣常言語侮辱被上訴人，實屬不當。
三、證據：除援用原審所提證據外，補提被上訴人親書資料一份為證。
乙、被上訴人方面：
一、聲明：駁回上訴。
二、陳述：除與原判決書記載相同者外，補稱略以：
（一）上訴人稱其係為求夫妻關係之圓滿、家庭之和諧，遂被迫離家，倘上訴人有暴
      力傾向，怎會離家數年，被上訴人未提出驗傷單，徒憑事後之錄音資料難以證
      明上訴人有毆打之事實云云，惟：
      1.八十一年中上訴人聲稱要前往大陸「考察」，嗣結識大陸女子，往來密切，
        八十二年五月二十五日被上訴人因收到由上訴人友人藍金村代轉寄之信件內
        容中提及「一夜風情帶給我的是二次手術」，知悉上訴人與大陸女子發生性
        行為致墮胎之事實，而發生爭吵，上訴人竟因而離家，置被上訴人及孩子於
        不顧，關於此點，業經次女黃梅滋及長子黃律穎於原審八十八年十二月十三
        日庭訊時作證屬實，足見上訴人離家並非顧及夫妻關係之圓滿及家庭之和諧
        ，更與上訴人是否毆打被上訴人無關。況上訴人動輒毆打被上訴人，與上訴
        人因外遇而離家，誠屬二事，上訴人以心甘地離家數年證明其未毆打被上訴
        人，顯然有違邏輯。
      2.上訴人離家後，當時被上訴人為顧及家庭之完整，尚多次請求上訴人返回，
        詎上訴人反而以恐嚇的口氣表示：「．．．我賭定陳家完了」。上訴人離家
        期間，亦不斷返回傷害被上訴人、恐嚇被上訴人，上訴人於兩造八十七年十
        一月十二日晚間之錄音對話內容中亦自承毆打被上訴人之事實，再證諸兩造
        之子黃律穎、兩造之女黃梅茜及黃梅滋於八十八年十二月十三日之證詞，已
        足證上訴人確曾慣行毆打被上訴人，致被上訴人不堪同居之虐待。
（二）上訴人指稱三位證人皆與被上訴人同住，遵照被上訴人指示作證，且證人當時
      年紀小，無明顯記憶判斷當時之情境，徒憑證人證詞非可作為上訴人毆打被上
      訴人之依據云云，惟：
      1.兩造之三名子女於八十八年十二月十三日證述目睹多次上訴人毆打被上訴人
        ，係經隔離訊問，且如同前述，上訴人於兩造錄音對話內容中，亦已自承曾
        傷害被上訴人。
      2.又三名證人為兩造之孩子，與兩造共同生活多年，最熟悉兩造之生活狀況，
        最能具體描述兩造間之互動關係，而大兒子黃律穎目前已經成年，女兒梅茜
        及梅滋，亦已分別為十七、十八歲，具有相當獨立思考及辯明對錯、判斷是
        非之能力，豈會輕易被他人所左右。況孩子所證述上訴人毆打被上訴人之事
        實，有些發生於就讀國中時期，有些發生在就讀國小階段，對孩子而言，顯
        然已具有相當之記憶力；親眼目睹父親毆打母親，孩子心靈所受到的傷害一
        輩子都難以磨滅，記憶自是更加深刻。因此三名孩子相互一致之證詞，益證
        明所證之事實為真。
（三）上訴人復指陳被上訴人於原審提出之錄音內容，均為雙方興訟後所錄製，且經
      被上訴人之言語激怒後之情緒反應云云，惟：
      1.被上訴人於八十八年五月十日提起本件離婚訴訟，於原審所提出之兩造對話
        錄音內容，除僅原證七號錄音帶，係於八十八年七月二十日兩造訴訟中所錄
        製外，其餘兩造電話談話內容分別於八十七年十一月十二日及八十七年十一
        月十三日，訴訟「前」所錄製，上訴人指稱兩造錄音談話內容皆係興訟後所
        錄製，顯與事實不符。
      2.兩造婚姻關係中，上訴人離家後不僅對家庭、對孩子不聞不問，未善盡為人
        夫、為人父之責，且不斷以言語羞辱被上訴人、恐嚇被上訴人，八十七年八
        月十九日，上訴人再度來電恐嚇後，被上訴人更自覺處境堪憂，除寫遺書要
        大女兒梅茜保管收藏外，並在子女陪同下，前往警局備案，在經由派出所警
        員教導蒐證之重要及如何蒐證後，被上訴人方購買錄音設備以備不時之需。
        而訴訟既然講求證據，被上訴人自不得不錄製兩造對話內容之錄音帶，以作
        為上訴人恐嚇、辱罵被上訴人之證據。且錄音對話內容中，被上訴人語氣平
        靜，並未用話語刺激、嘲諷上訴人。
三、證據：援用原審所提證據。
    理    由
一、被上訴人起訴主張：兩造於民國六十八年十二月二十八日結婚，婚後育有長子黃
    律穎目前已經成年，女兒梅茜及梅滋，亦已分別為十七、十八歲。上訴人於婚後
    不僅經常酗酒，酒後更對伊口出穢言、恐嚇及毆打，並誣指伊與人通姦，且自八
    十二年間因其與一大陸女子通姦之事為伊所悉而吵架，竟離家出走迄今七、八年
    ，仍不斷返家恐嚇或毆打伊或以電話恐嚇伊，伊所受羞辱、痛苦及傷害實已達不
    堪同居之虐待。爰依民法第一千零五十二條第一項第三款受他方不堪同居之虐待
    、同條項第五款惡意遺棄及同條第二項有其他重大事由難以維持婚姻之事由請求
    判決離婚等語。
    上訴人則：否認對被上訴人為肉體上及精神上之虐待，伊之所以在與被上訴人之
    對話中，或有激烈之言語，或有激動之表示，皆因被上訴人與人有曖昧之關係並
    誣指伊有外遇及將伊趕出家門所致，伊主觀上並無虐待之意，且伊對家庭之生活
    費及子女教育費之支付，未有偏廢，被上訴人所指皆非實情等語，資為抗辯。
二、被上訴人主張：兩造於六十八年十二月二十八日結婚，婚後育有長子黃律穎、長
    女黃梅茜、次女黃梅滋，婚姻關係現仍存續中等情，業據提出戶籍本一件為證（
    見一審卷四六頁至四七頁），且為上訴人所不否認，堪信為真實。
三、被上訴人主張：上訴人於婚後不僅經常酗酒，酒後更對伊口出穢言、恐嚇及毆打
    ，並誣指伊與人通姦，且自八十二年間因其與一大陸女子通姦之事為伊所悉而吵
    架，竟離家出走迄今七、八年，仍不斷返家恐嚇、毆打伊或以電話恐嚇伊，伊所
    受羞辱、痛苦及傷害實已達不堪同居之虐待。已構成民法第一千零五十二條第一
    項第三款受不堪同居之虐待、同條項第五款惡意遺棄及同條第二項有其他重大事
    由難以維持婚姻等判決離婚之事由，固為上訴人所否認，經查：
    (一)被上訴人主張上訴人於婚後經常酗酒，酒後口出穢言及動手毆打伊等情，雖為
      上訴人所否認，惟兩造於八十七年十一月十二日晚間之錄音對話中，被上訴人
      曾提及上訴人曾毆打伊，上訴人在反覆迴避問題後，曾自承有毆打被上訴人之
      事實，此有被上訴人提出之原證九號錄音譯文第三頁對話內容可證（見一審卷
      一五八頁），且證人即兩造之長子黃律穎亦到庭證稱：「父母親很早就沒有感
      情，：：我國中二、三年級約是八十二、三年間父親有毆打母親，他都是藉口
      母親信佛而去會男朋友，但母親去拜佛時，我們小孩也有一起去，未有媽媽會
      面男朋友之事，：：剛（搬）到此房屋時，有人向父親說搬到此處是你太太的
      功勞，父親就藉口打媽媽，父親有外遇，是他藉口有發明一些產品要去大陸生
      產，向媽媽要錢去陸，：：有女人打電話給父親說她懷孕要拿錢，自小到現在
      ，看過父親打母親約十次，而且會用腳踢母親腰部，用手打她臉部、身體。生
      活費是由媽媽在北投公有市場內一家服飾店賺錢給付，父親只給過一學期學費
      ，因他在繳學費之日就不見人，我有聽過父親說：要殺外公、外婆，及毀滅全
      家，是他向媽媽恐嚇時所說的。原證九的錄音帶我有聽過：：我在國中二年級
      因爸爸打媽媽，覺得自己很瘦小無法保護母親，身上有帶刀至學校，被老師母
      親發覺」等情在卷（見一審卷二五七頁至二五八頁）；另兩造所生之長女黃梅
      茜亦到庭證稱：「以前全家住在一起，我有看過爸爸打媽媽，約是在我小學時
      ，有時聽到毆打聲，也有聽到媽媽尖叫，有一次是打到我房間，原因是事後才
      知道，我父親說母親有外遇，實際上母親開店作生意後晚上回來作飯顧家，從
      小是有看父親白天睡覺，晚上教家教，但睌上會喝酒回家，父親都打電話回來
      恐嚇說要毀掉全家，而且一直讓家人恐懼過生活。去年有次打電話回來說得很
      大聲，母親害怕有寫一張紙條放在我身上，生活教育費用是母親支付。原證七
      的錄音帶錄音時我在旁邊，我有聽過，原證九的錄音帶我有聽過。父親時常在
      電話中罵三字經，賤人。父親酗酒後會擾亂全家生活，在家打開房門壓我們」
      等語在卷（見一審卷二五八頁反面至二五九頁）；又兩造所生之次女黃梅滋亦
      到庭證稱：「自小時看過父親打母親，用手捶，腳踢媽媽，有次廠商招待媽媽
      要去美西旅遊，父親不同意，而且父親常說要殺外公、外婆等恐嚇的話。：：
      父親常喝酒，之前他有開公司要我去幫忙，但公司沒生意，生活教育費是由母
      親負擔。父親禁止我們與外公、外婆來往，知道父親有外遇是在一次要離婚時
      ，在麥當勞全家人與父親洽談時，他自己有承認與別的女人有外遇情形，有一
      天晚上十時許我父親打電話要我送啤酒小菜過去公司，他與一些朋友在喝酒時
      ，他有摸我的大腿內側，對朋友說這是我女兒」等語（見一審卷二五九頁反面
      ）。參以被上訴人於八十七年八月十九日復曾因已分居多年之上訴人接二連三
      經常言詞恐嚇威脅身家生命安全，而向台北市政府警察局北投分局奇岩派出所
      報案，亦經台北市政府警察局北投分局函覆原審確有其事，並檢附報案之備案
      紀錄一件附卷可稽（見一審卷一三一頁至一三二頁）。由上觀之，足見上訴人
      委有經常酗酒並毆打、辱罵、恐嚇被上訴人之舉，情至明顯。至被上訴人被毆
      後有無前往驗傷，並不影響上訴人是否有毆打被上訴人事實之認定。
      另上訴人辯謂：兩造所生之三名子女證言均故意偏袒被上訴人云云一節，查：
      三名證人為兩造之子女，與兩造共同生活多年，對兩造之生活狀況及兩造間之
      互動關係瞭若指掌，且長子黃律穎目前已經成年，長女黃梅茜及次女黃梅滋，
      亦已分別為十七、十八歲，具有相當獨立思考及辯明對錯、判斷是非之能力，
      豈會輕易為被上訴人所左右，況渠等所證述上訴人毆打被上訴人之事實，部分
      係發生於就讀國中時期，部分則發生在就讀國小階段，對孩子而言，顯然已具
      有相當之記憶力，既親眼目睹父親毆打母親，心靈所受之創傷終身難忘，記憶
      自是深刻。又上訴人既稱其與孩子間之互動關係一向良好，若其未對被上訴人
      有上開毆打及以言語恐嚇侮辱之舉，則兩造所生之三名子女何以均能一致指證
      歷歷，且與前開被上訴人向警方報案之備案紀錄之公文書所載者相吻合？足見
      上訴人此部分所辯，並無足取。是上訴人空言否認有毆打、恐嚇、辱罵被上訴
      人，並辯稱如伊確有毆打被上訴人何以未去驗傷，且伊未與被上訴人同住，又
      如何傷害被上訴人云云，要非可採。
    (二)被上訴人另主張：上訴人誣指其與人通姦之事實，亦據提出錄音帶譯文為證（
      見一審卷八七頁至八八頁原證七），而該錄音帶譯文內容真正，復為上訴人所
      不爭執，且上訴人於原審審理時亦當庭指稱被上訴人與其姊夫黃清文發生不正
      常之關係等語（見一審卷十九頁反面），然上訴人指被上訴人有與人通姦之事
      ，非但為被上訴人所否認，且上訴人亦迄未能舉證以實其說，況經證人即兩造
      所生之子女黃律穎、黃梅茜及黃梅滋到庭證稱並無其事，已如上述。惟上訴人
      卻於與被上訴人對話時，一再指稱被上訴人「討客兄」（台語），亦即與人通
      姦之意，自屬對被上訴人精神上施以不堪同居之虐待。
    (三)上訴人與被上訴人平日之對話中不斷以：「我也太瞭解你這個賤人」、「王八
      蛋」、「你在說你家在死人，你家在絕種了，你老爸就已經絕種了」、「怎麼
      會嫁給我啊，你娘老ㄨㄨ（髒話）」、「幹你娘ㄨㄨ（髒話）」、「你無恥，
      告訴你這個畜牲，你更加我的憤怒」、「你這種不要臉的女人」、「怎會嫁給
      我啊，你娘老ㄨㄨ（髒話）」、「告訴你這個畜牲，你更加我的憤怒」、「你
      娘臭ㄨㄨ（髒話），幹你娘老ㄨㄨ（髒話）」、「你這個豬狗不如的東西」（
      見一審卷八四頁至一一三頁原證七兩造對話錄音譯文）；嗣又以：「講那『消
      話』（台語）意即瘋話」、「啥ㄒ一ㄠ（髒話）？」、「我咧幹你娘老ㄨㄨ啦
      ！」、「你『客兄』說的是嗎」？、「不知羞恥，幹你娘老ㄨㄨ（髒話）、你
      娘老ㄨㄨ（髒話）」、「你老母在討客兄啦！」等髒話來辱罵、羞辱被上訴人
      ，並一再向被上訴人表示「你不要後悔喔！」、「你絕對不要後悔，我晚上一
      直跟你強調喔！」、「明天一定叫你們全家身敗名裂，你試試看！」、「我明
      天我就做給你看，你不相信可以試看看！」等恐嚇之言詞，亦有被上訴人提出
      之錄音帶譯文可稽（見一審卷一六二頁至一八二頁原證九）。查本件上訴人係
      体育專科學校畢業，係受過高等教育之人，曾擔任學校教師，被上訴人則係家
      事專科學校畢業，經營服飾店生意（見一審卷二二六頁台北市政府社會局監護
      權調查報告），上訴人竟慣常以不雅言語侮辱被上訴人，導致被上訴人受有精
      神上難以忍受之痛苦，上訴人之行為實非受高等教育之人所應為，亦非夫妻相
      處之道。爰審酌兩造之教育程度、社會地位等，認被上訴人數次遭上訴人毆打
      ，上訴人又習以言語侮辱被上訴人，並誣指被上訴人與人通姦，致被上訴人身
      心所受羞辱、痛苦及傷害，實已達不堪同居之虐待。至上訴人雖指其所為上開
      言詞係受被上訴人故意刺激所致，惟依前開錄音帶譯文所示，兩造係經長時間
      之對話，且縱觀被上訴人所言並未見有任何故意刺激上訴人之言語，所辯要非
      可採。
四、按夫婦因尋常細故迭次毆打，即有不堪同居之痛苦。又民法第一千零五十二條第
    一項第三款所稱不堪同居之虐待，係指予以身體上或精神上不可忍受之痛苦，致
    不堪繼續同居者而言。故夫妻之一方受他方之重大侮辱，如夫誣稱其妻與人通姦
    ，使之感受精神上痛苦致不堪繼續同居者，不得謂非不堪同居之虐待。又民法第
    一千零五十二條第一項第三款所稱不堪同居之虐待，應就具体事件，衡量夫妻之
    一方受他方虐待所受侵害之嚴重性，斟酌當事人之教育程度、社會地位及其他情
    事，是否已危及婚姻關係之維繫以為斷。若受他方虐待已逾越夫妻通常所能忍受
    之程度而有侵害人格尊嚴與人身安全者，即不得謂非受不堪同居之虐待（最高法
    院十九年上字第一一二八號、二十三年上字第六七八號、八十六年台上字第二九
    一一號判例參照）。
    次按夫妻之一方受他方不堪同居之虐待，他方得向法院請求離婚，民法第一千零
    五十二條第一項第三款定有明文。
    本件上訴人為体育專科學校畢業，曾為人師表，既迭次無故毆打被上訴人，且經
    常誣指被上訴人與人通姦，及以前開不堪入耳之髒話羞辱被上訴人，被上訴人係
    家事專科學校畢業，經營服裝店生意，依被上訴人之身分、地位，其身体上及精
    神上所受重大侮辱虐待，顯已逾越夫妻通常所能忍受之程度，而有侵害人格尊嚴
    與人身安全，依上開說明，不得謂非受不堪同居之虐待。
    從而被上訴人以受上訴人不堪同居之虐待為由，依民法第一千零五十二條第一項
    第三款之法律關係，請求判決離婚，即屬正當，應予准許。
    被上訴人依民法第一千零五十二條第一項第三款不堪同居之虐待之事由，請求判
    決離婚既有理由，則其另外主張依同條項第五款夫妻之一方以惡意遺棄他方在繼
    續中，及同條第二項其他難以維持婚姻之重大事由部分，核屬選擇的合併，已無
    再予論述之必要，附此說明。
五、按夫妻離婚者，對於未成年子女權利義務之行使或負擔，依協議由一方或雙方共
    同任之。未為協議或協議不成者，法院得依夫妻之一方、主管機關、社會福利機
    關或其他利害關係人之請求或依職權酌定之；法院為上開裁判時，應依子女之最
    佳利益，審酌一切情狀，參考社工人員之訪視報告，尤應注意左列事項：(一)子女
    之年齡、性別、人數健康情形。(二)子女意願及人格發展之需要。(三)父母之年齡、
    職業、品行、健康情形、經濟能力及生活狀況。(四)父母保護教養子女之意願及態
    度。(五)父母子女間或未成年子女與其他共同生活之人間之感情狀況，民法第一千
    零五十五條第第一項、第三項及第一千零五十五條之一定有明文。
    本件關於未成年子女權利義務之行使或負擔，經原審函請台北市政府社會局訪視
    調查結果認為：「本案就與案主們之親子關係看來，案主們與案母的親子關係顯
    然較其與案父的親子關係來得親密且互動較佳；就案父母的支持系統及環境看來
    ，案母的支持系統及環境顯然較強，提供的支持也較多；就案父母的親職能力看
    來，案母在親職能力上的執行顯然較為確實與投入；加上案主（指長女黃梅茜
    ）與案主（指次女黃梅滋）皆強烈表達其監護權希望能歸屬於案母的意願及動
    機，通此評估，若監護權歸屬於案母，應較符合案主們的權益」等語，此有台北
    市政府社會局八十八年九月九日北市社工字第八八二五二Ｏ九六００號函覆原審
    所附之監護權調查報告書一份在卷可參（見一審卷二二五頁至二三五頁），並參
    酌本件兩造之女兒二人現分別已滿十八歲及十七歲，且已由被上訴人照顧多年，
    復均到庭強烈表示希望由被上訴人監護之意願，及上訴人既有上述對被上訴人施
    以不堪同居虐待等行為，爰斟酌子女最佳之利益，認依被上訴人之請求，酌定兩
    造之未成年子女黃梅茜及黃梅滋之權利義務，由被上訴人行使及負擔。惟上訴人
    則有探視權，以維其等之親情。又該未成年子女二人之護照現均為上訴人持有之
    事實，亦為上訴人所不否認，被上訴人並依非訟事件法第七十一條之六第一項規
    定，請求被上訴人交付之，核無不合，應併予准許。
    另兩造所生之長子黃律穎係民國六十九年六月十九日生，於本院審理中已屆滿二
    十歲，業已成年，依法已無再酌定未成年女子權利義務之行使或負擔之必要，爰
    將原判決主文第二項併予更正如主文第二項所示。
    原審為被上訴人勝訴之判決，核無違誤。上訴意旨指摘原判決不當，求予廢棄改
    判，為無理由，應予駁回。
六、兩造其餘之攻擊防禦方法暨聲明所用之證據，核與本件判決之結果均不生影響，
    已無再予論述之必要，併此敘明。
據上論結，本件上訴為無理由，依民事訴訟法第四百四十九條第一項、第七十八條判
決如主文。
中      華      民      國    八十九    年    十一      月      八      日
                                臺灣高等法院民事第四庭
                                    審判長法  官  李  瓊  蔭
                                          法  官  林  金  吾
                                          法  官  楊  豐  卿
右正本係照原本作成。
如不服本判決，應於收受送達後二十日內向本院提出上訴書狀，其未表明上訴理由者
，應於提出上訴後二十日內向本院補提理由書狀（均須按他造當事人之人數附繕本）
上訴時應提出委任律師或具有律師資格之人之委任狀；委任有律師資格者，另應附具
律師及格證書及釋明委任人與受任人有民事訴訟法第四百六十六條之一第一項但書或
第二項（詳附註）所定關係之釋明文書影本。
中      華      民      國    八十九    年    十一      月      九      日
                                          書記官  殷  丹  妮
附註：
民事訴訟法第四百六十六條之一（第一項、第二項）：
對於第二審判決上訴，上訴人應委任律師為訴訟代理人。但上訴人或其法定代理人具
有律師資格者，不在此限。
上訴人之配偶、三親等內之血親、二親等內之姻親，或上訴人為法人、中央或地方機
關時，其所屬專任人員具有律師資格並經法院認為適當者，亦得為第三審訴訟代理人
。


司法院資訊處製作；財團法人民間司法改革基金會備份。
